【裁判字號】    88,自,263
【裁判日期】    891228
【裁判案由】    偽造有價證券
【裁判全文】
臺灣板橋地方法院刑事判決                       八十八年度自字第二六三號
    自  訴  人  壬○建設有限公司
    代  表  人  己○○
    代  理  人  辛○○
                庚○○
                戊○○
    被      告  丁○○
                丙○○
    右  一  人
    選任辯護人  鍾永盛
    共      同
    指定辯護人  本院公設辯護人  甲○○
右列被告等因偽造有價證券等案件，經自訴人提起自訴及檢察官移送乙○（八十八年
度偵字第一二五六一號）審理，本院判決如左：
    主  文
丁○○、丙○○均無罪。
    理  由
一、自訴意旨詳如附件自訴狀所載。
二、按犯罪事實應依證據認定之，無證據不得推定其犯罪事實；又不能證明被告犯罪
    或其行為不罰者，應諭知無罪之判決，刑事訴訟法第一百五十四條及第三百零一
    條第一項分別定有明文。次按認定不利於被告之事實，須依積極證據，苟積極證
    據不足為不於被告事實之認定時，即應為有利於被告之認定，更不必有何有利之
    證據；而所謂證據者，係指足以認定被告確有犯罪行為之積極證據而言，該項證
    據自須適合於被告犯罪事實之認定，始得採為斷罪資料。又認定犯罪事實所憑證
    據，雖不以直接證據為限，間接證據亦包括在內，然而無論直接或間接證據，其
    為訴訟上之證明，須達於通常一般之人，均不致有所懷疑，而得確信其為真實之
    程度者，始得為有罪之認定（最高法院三十年上字第八一六號及七十六年台上字
    第四九八六號判例意旨參照）。又事實之認定，應憑證據，如未能發現相當證據
    ，或證據不足以證明，自不能以推測或擬制之方法，以為裁判基礎（最高法院四
    十年台上字第八六號判例意旨參照），且為刑事訴訟法上證明之資料，無論其為
    直接證據或間接證據，均須達於通常一般之人均不致於有所懷疑，而得確信其為
    真實之程度，始得據為有罪之認定，若其關於被告是否犯罪之證明未能達此程度
    ，而有合理性懷疑之存在，致使無從形成有罪之確信，根據「罪證有疑，利於被
    告」之證據法則，即不得遽為不利於被告之認定是法院如欲認定被告有罪時，應
    得有確切之心證，而不得存有任何合理之可疑，此乃刑事訴訟制度證據裁判主義
    之基本精神。再者，自（告）訴人之指訴，無非係以使被告受刑事追訴處罰為目
    的，有時難免故予誇大，自不得僅以告訴人之指訴為唯一論據，仍應調查其他必
    要之證據，以查明是否與事實相符（最高法院五十二年臺上字第一三００號判例
    意旨參照）。合先說明。
三、次按刑法上所謂偽造有價證券，以無權簽發之人冒用他人名義簽發為要件，如行
    為人本於其職務本身得為有效之簽發行為，或由於本人之授權，抑或基於其他合
    法正當之原因而屬有權簽發時，即與無權之偽造行為者迥異（最高法院五十三年
    台上字第一八一０號判例意旨參照）。再按刑法第三百三十九條第一項之詐欺罪
    ，須行為人主觀上有不法所有之意圖，客觀上有詐術行為之實施，始能成立。換
    言之，刑法第三百三十九條第一項詐欺取財罪之成立，以意圖為自己或第三人不
    法所有，以詐術使人將本人或第三人之物交付為要件，故其構成要件上須具備：
    (一)、行為人有為自己或第三人不法所有之主觀意圖。(二)、行為人向被害人施用詐
    術。(三)、被害人因其詐術而陷於錯誤，而交付本人或第三人之物等三項構成要件
    始足當之，苟欠缺其一，即非該當。再者，刑法上之背信罪為一般違背任務之犯
    罪，而同法之侵占罪，則專指持有他人所有物，以不法領得之意思，變更持有之
    意思為所有之意思，而侵吞入己，故違背任務之行為，茍係將其持有之他人所有
    物意圖不法據為己有者，自應僅論以侵占罪，非可援引背信罪處斷；又若為他人
    處理事務，意圖為自己或第三人不法之所有，以詐術使人交付財物，則應僅成立
    詐欺罪，亦不能論以背信罪（最高法院三十年上字第二六三三號、六十三年臺上
    字第二九二號判例意旨參照）。另刑法上之侵占罪，乃係以持有人持有他人（含
    與他人共有之物）之物，變易其原來之持有意思而為不法所有之意思，方始成立
    ，若並無何持有之物存在，抑或任何之主觀變易持有意思，自難遽以侵占罪相繩
    。
四、本件自訴人認被告丁○○、丙○○二人涉犯刑法偽造有價證券、詐欺、背信之罪
    嫌，無非係以八十三年間，自訴人公司，因丁○○涉有侵占公司款項情事，致使
    財物發生困難，並導致公司平日使用之支票帳戶於八十四年九月二十三日列為拒
    絕往來戶，之後丁○○並因重大喪失債信情形，遭主管機關撤銷董事長登記事項
    ，被告丁○○擅自偽簽發票人為壬○公司為發票人本票之事實，有本票二只；被
    告丙○○於八十六年間，進而持該二只本票向臺灣桃園地方法院民事執行處就債
    務人壬○公司所有建物拍賣所得之價金聲明參予分配，致使執行處誤信其有該債
    權存在，而列入債權分配，並因此交付丙○○新臺幣0000000元之分配款
    事實，有分配表暨分配結果彙總表；以及丙○○錦係家庭主婦，其夫則係開計程
    車為業，非高所得家庭，壬○公司亦未與其有債務往來，丙○○不可能對壬○公
    司有高達七七○萬元之債權存在等為其論據。訊之被告丁○○固坦承於右開時地
    有簽發該等票據之事實、被告丙○○有向臺灣桃園地方法院民事執行處聲明參與
    分配之事實，惟均堅詞否認有何自訴所指犯嫌，被告丁○○辯稱：向伊妹借錢多
    年，係負責公司業務，而開立給伊妹之本票，伊無偽造等語；被告丙○○則辯稱
    將錢借給壬○公司，並將永和保安路之房屋向華南銀行永和分行貸款五百萬元給
    壬○公司，撥到己○○個人戶頭，己○○當時為壬○公司之總經理等語。經查：
    遍查全卷自訴所指，均未能舉實證述被告間究係如何共同背信、詐欺暨如何偽造
    有價證券之犯行；再者，本院依職權函經臺北縣中和地政事務所查悉被告丙○○
    確有以其所有之房地向華南銀行永和分行為抵押貸款之情事，有該所函附本院卷
    可稽；又自訴人代表人己○○（前經本院多次傳、拘均間隔到庭，於法院程序之
    進行諸多妨害）亦陳稱：「以前壬○公司董事長係丁○○，我是總經理，丁○○
    是我親姐夫，（如何知勾串製作假債權？）因他妹妹沒有錢，又當時我公司很有
    錢，我個人撥給丁○○一億六千萬元，他說他個人要用，他是工地執行人，他說
    不夠用，我沒有欠他，一億六千萬元是合夥的錢，他騙我工地不夠用，丙○○無
    匯入五百萬元至我個人帳戶（你個人帳戶有無進五百萬元？曾經？）無，直接由
    銀行以融資扣抵（見本院八十九年七月三日訊問筆錄）；（丙○○抵押貸款後有
    無進入你戶頭？）有，但土地是我過給她的（見本院八十九年七月十日訊問筆錄
    ）」等語，參以本院函經華南商業銀行永和分行查復結果以被告丙○○確實於八
    十二年十一月十八日將其抵押貸款之五百萬元匯入己○○個人帳戶之內等語；又
    該抵押借款復由自訴人代表人己○○擔任保證人，更且自訴人於被告丙○○向法
    院為參與分配之聲明時，何又無為異議之提出，誠屬非議。另自訴人代表人於另
    案臺灣高等法院調查時亦陳述以：「（有無出資壬○公司之證明？）資金都是丁○○去借來的，我沒有出資，股款部分如果公司賺錢，再從裡面扣除，如果公司
    虧損我也要補貼」等語（見臺灣高等法院八十九年十月十一日訊問筆錄）觀之，
    因對照其等指、供述，被告丁○○本於公司經營理念，而為公司實際之運作所需
    簽發票據等之行為暨被告丙○○之向法院聲明參與分配一節，應無何離經悖義，
    因認被告等所辯，應非子虛，可堪憑信，自訴所舉已無得為被告等有罪之認定。
五、綜上，按諸前述刑事訴訟法第一百五十四條明定犯罪事實應依證據認定，無證據
    不得推定犯罪事實之禁止推定之證據法則，並非僅為被告個人之訴訟利益而設，
    尤其重在發現真實進而以求國家刑罰權之正確行使，若無足可證明被告從事犯罪
    構成要件行為之積極證據，無論假定某一被告為犯人而命其自證無罪，藉以過濾
    及鎖定特定犯罪人，或推測被告所涉罪名，而依其自辯過程蒐求該被告生活經驗
    資料，藉以判斷其究竟有無構成特定犯罪，俱非法之所許。查公司負責人簽發票
    據，合理性原因非一，情形亦屬多端，被告丁○○基於公司負責人之業務身分暨
    個人合法行為所為之發票行為，均屬可能，無從以有此簽發票據並交予被告丙○○票據一節，即加忖度被告丁○○所為係串通偽造。是被告辯稱係因公司已經為
    銀行拒絕往來而以本身為公司負責人名義為之簽發本票，亦與常情無違，已如前
    述。抑且，被告丁○○在交付前開支票予被告丙○○時，亦係為清償公司債務所
    為，並無其他佐證足以證明被告丁○○之簽發票據係屬偽造。故該等票據之簽發
    僅能證明系爭之本票係被告丁○○本於公司業務所需而為之簽發行為，尤不足以
    被告丙○○其夫妻間之行業逕而推虛無此款項之借貸，何況華南銀行永和分行貸
    款其匯轉存入自訴人代表人個人帳戶內，尤可確定相關之理財概念，要無疑義。
    因之，被告二人前開所辯，尚非全無可採，自訴所認被告涉有上開犯行，尚難認
    已有足為不利被告認定之相當證據，其間有合理之懷疑性存在，無法達到確信其
    為真實之程度。是均尚不足證明系爭支票係被告所偽造，自難單憑自訴人代表人
    欠缺證據之指訴，即遽論被告有詐欺、背信及偽造有價證券之犯行。此外，復查
    無其他積極證據足資證明被告等有自訴所指犯行，不能證明被告等犯罪，自均應
    為無罪之諭知。
六、檢察官移送乙○（八十八年度偵字第一二五六一號）審理部分，經查：自訴人代
    表人己○○此部分，前係其向檢察官告訴之案件，嗣於偵查程序進行中改向本院
    提起自訴，由檢察官停止偵查移送本院審理之同一案件；又被告丙○○原選任之
    辯護人鍾永盛律師，經合法傳喚無正當理由不到庭，爰依法指定本院公設辯護人
    為被告丙○○辯護，被告丁○○部分同為指定之。均附此敘明。
據上論斷，應依刑事訴訟法第三百四十三條、第三百零一條第一項，判決如主文。
中      華      民      國  八  十  九  年    十  二    月  二  十  八  日
                                      臺灣板橋地方法院刑事第六庭
                                              法  官  黎錦福
右正本證明與原本無異。
如不服本判決，應於判決送達後十日內向本院提出上訴狀。
                                              書記官  戴尚榮
中      華      民      國  八  十  九  年    十  二    月      卅      日


司法院資訊處製作；財團法人民間司法改革基金會備份。
